【裁判字號】    91,上易,857
【裁判日期】    920114
【裁判案由】    返還消費借貸款
【裁判全文】
臺灣高等法院民事判決  九十一年度上易字第八五七號
      上  訴  人  甲○○
      訴訟代理人  劉鵬萬
      法定代理人  黃春鐘
      訴訟代理人  張文耀
右當事人間請求返還消費借貸款事件，上訴人對於中華民國九十一年七月十二日台灣
板橋地方法院九十一年度訴字第五四二號第一審判決，提起上訴，本院判決如左：
    主    文
上訴駁回。
第二審訴訟費用由上訴人負擔。
    事    實
甲、上訴人方面：
一、聲明：
  (一)原判決不利上訴人部分廢棄。
  (二)右廢棄部分，被上訴人在第一審之訴及假執行之聲請駁回。
  (三)第一、二審訴訟費用，由被上訴人負擔。
二、陳述：除與原判決記載相同者，茲引用之外，補陳略稱：
  (一)上訴人向被上訴人融資七十四萬一千元，並將台鳳公司股票交由被上訴人作為擔
    保品，上訴人整戶擔保維持率，仍未達百分之一百二十時，且未補繳差額，被上
    訴人即自第三營業日起處分上訴人之擔保品，被上訴人遲延至八十九年八月五日
    ，台鳳公司被公告終止上市為止，被上訴人仍未處分上訴人擔保品。
  (二)被上訴人並未公告通知，亦未以書面或電話通知送達給上訴人，通知於三個營業
    日內，以現金或相等價值之他種得予抵繳之證券，透過代理證券商向被上訴人調
    換，上訴人既未接獲被上訴人任何通知未能及時處理台鳳股票，上訴人損失不貲
    ，理應由被上訴人負擔。
三、證據：除援用第一審所提證據外，補提：融資融券業務操作辦法、融資融券契約
    書、申請有價證券終止上市處理程序影本。
乙、被上訴人方面：
一、聲明：駁回上訴。
二、陳述：除與原判決記載相同者，茲引用之外，補陳略稱：
  (一)就融資期間整戶擔保維持率是否未達百分之一百二十乙節，因系爭台鳳股票於八
    十九年八月五日公告下市，其股價為九元，依券商辦理有價證券買賣融資融券業
    務操作辦法第二十三條擔保維持率計算之規定，以上訴人購買台鳳股票一百張，
    融資金額為柒拾肆萬壹仟元，換算其每股價格需低於八點八元，方會低於擔保維
    持率百分之一百二十，故其擔保維持率均未低於此一標準，無從逕行處分。
  (二)被上訴人雖未依金融股份有限公司融資融券業務操作辦法第二十五條規定，辦理
    調換證券。乃因該規定於被上訴人並未適用，應依證券商辦理融資融券業務操作
    辦法規定辦理，惟於八十九年八月五日前並無該項規定可資適用。
  (三)台灣證券交易所股份有限公司上市公司申請有價證券中止上市處理程序之規定，
    乃係規定受通知終止上市公司應於二日內公告而言。
  (四)造所簽訂契約書，被上訴人並無規範終止上市之通知義務。
  (五)證券商辦理融資融券業務操作辦法第三十五條之二規定，係於九十年七月二十三
    日所增訂，於該規定公佈前，被上訴人僅得於上訴人整戶擔保維持率不足百分之
    一百二十時，始得處分該擔保品。
三、證據：除援用第一審所提證據外，補提：台鳳股票停止交易日之收盤價資料影本
    理    由
一、被上訴人主張：上訴人於八十八年十月四日，向被上訴人證券商雙和分公司開設
    信用帳戶，帳戶號碼為一四九九—六號，並簽立融資融券契約書。嗣上訴人於八
    十九年四月十三日向被上訴人融資七十四萬一千元，買進台鳳公司股票十萬股，
    約定到期日為九十年四月十三日。詎上訴人到期並未依約清償債務，迄今仍積欠
    被上訴人本金七十四萬一千元及自九十年四月十三日起之利息，迭經催討，均無
    效果，及台鳳公司股票已於八十九年八月五日終止上市，爰本於融資融券契約關
    係，請求上訴人給付七十四萬一千元及自九十年四月十三日起按約定利率計算之
    利息暨融資利率百分之十之違約金等語（原審判命上訴人應給付七十四萬一千元
    及自九十年四月十三日起按約定利率計算之利息，駁回被上訴人其餘違約金部分
    之請求，被上訴人就此敗訴部分未上訴）。
二、上訴人則以：伊向被上訴人融資七十四萬一千元，購買台鳳公司股票，並將股票
    交由被上訴人作為擔保品。則於上訴人整戶擔保維持率未達百分之一百二十時，
    且未補繳差額，自第三營業日起被上訴人應即處分上訴人之擔保品，以供清償。
    惟被上訴人遲未處分，至八十九年八月五日，台鳳公司股票被公告終止上市，被
    上訴人仍未處分上訴人擔保品。且被上訴人並未公告、書面通知，或電話通知送
    達給上訴人，於三個營業日內，以現金或相等價值之他種得予抵繳之證券，透過
    代理證券商向被上訴人調換，上訴人既未接獲被上訴人任何通知，未能及時處理
    台鳳公司股票，上訴人損失不貲，理應由被上訴人賠償等語，資為抗辯。
三、被上訴人主張之事實，業據其提出提出融資融券契約書、存證信函及其回執、融
    資融券到期明細表、融資利率變動表、臺灣證券交易所股份有限公司八十六年十
    月九日台證（八六）交字第三二三七七號函、台證（八九）上字第一０一七六四
    號公告、被上訴人銀行信託部九十年五月二十八日（九０）聯信託字第０一八八
    號函影本各乙份為證，核屬相符，上訴人就其與被上訴人簽訂融資融券契約書，
    並融資七十四萬一千元，買入台鳳公司股票，而台鳳公司股票業經終止上市等情
    ，復不爭執，自堪信為真實。
四、上訴人雖辯稱：被上訴人應先處分系爭擔保品即台鳳公司股票後，方得請求上訴
    人清償債務云云，惟按債權之附有擔保者，債權人固得就擔保物行使權利，然並
    非其義務。故債權人如要求現款清償，債務人即不得以應先就擔保物行使權利為
    抗辯（最高法院十九年上字第七四六號判例參照）。依證券商辦理有價證券買賣
    融資融券管理辦法第十六條前段規定，證券商辦理有價證券買賣融資融券，對客
    戶融資，應依證期會規定之比率收取融資自備價款，並以融資買進之全部證券作
    為擔保品；且證券商辦理有價證券買賣融資融券，對所取得之客戶證券，應送存
    集中保管，同辦法第二十二條，亦有規定。而股票為有價證券，得為質權之標的
    ，其以無記名式股票設定質權者，因股票之交付而生質權之效力（最高法院五十
    六年台抗字第四四四號判例參照），是以融資買進之全部證券作為擔保品，並集
    中保管，含有擔保物權之性質，此擔保物權，乃為確保債務之履行，債權人於債
    務人逾期不履行債務時，固得行使其擔保物權而以擔保物變價備抵。但其是否行
    使此項權利，乃債權人之自由，在債務人則無強以擔保物供清償債務之權（最高
    法院十九年上字第八九五號判例參照），上訴人之抗辯，核無可取。
五、上訴人又辯稱：未補繳差額，自第三營業日起，被上訴人應即處分擔保品，以供
    清償。惟因被上訴人遲未處分，致台鳳公司股票終止上市，造成上訴人損失不貲
    ，理應賠償云云。惟按兩造融資融券契約書第七條約定：「甲方（指上訴人）未
    依前條規定補繳差額時，乙方（指被上訴人）即得依操作辦法第二十四條規定處
    分其擔保品。」；若「乙方（即被上訴人）如因特殊事故未能處分擔保品取償時
    ，甲方（即上訴人）不得因此拒絕清償債務。」，兩造融資融券契約書第九條第
    三項，亦有約定（原審卷第六、七頁融資融券契約書參照）。經查系爭擔保品即
    台鳳公司股票，於八十九年八月五日經臺灣證券交易所股份有限公司公告終止上
    市，有該公司台證（八九）上字第一０一七六四號公告影本，附卷可稽（見原審
    卷第五八頁），台鳳公司股票於終止上市前之八十九年五月十日停止交易，停止
    交易前之交易日即八十九年五月九日之收盤價格為九元，有停止交易收盤價格表
    可稽（見本院卷第八七頁），尚未低於維持率百分之一百二十，不生補繳差額或
    處分擔保品問題。被上訴人即無從遵循兩造契約書第七條所定依台灣證券交易所
    股份有限公司證券商辦理有價證券買賣融資業務操作辦法（下稱操作辦法）第二
    十四條、第三十九條第一項規定程序而處分台鳳公司之股票，自屬因特殊事故而
    未能處分擔保品取償之情形，亦難謂被上訴人有疏於處分擔保品之情事，至為灼
    然，上訴人之抗辯，亦無可取。
六、綜上所述，被上訴人主張，為可採，上訴人所辯均無可取。依兩造融資融券契約
    書約定，被上訴人自得請求上訴人償還借款。從而，被上訴人本於兩造融資融券
    契約書之法律關係，請求上訴人給付七十四萬一千元，及自九十年四月十三日起
    至清償日止，按週年利率百分之九點二五計算之利息，為有理由，應予准許。是
    則原審判命上訴人如數給付，並依被上訴人之聲請，為假執行之宣告，於法並無
    不合。上訴意旨指摘原判決不當，求予廢棄改判，為無理由，應予駁回。
七、本件事證已臻明確，兩造其餘陳述及攻擊防禦方法，經審酌核與判決結果不生影
    響，不再一一論述，附此敘明。
據上論結，本件上訴為無理由，依民事訴訟法第四百四十九條第一項、第七十八條，
判決如主文。
中      華      民      國    九十二    年      一      月      十四    日
                                民事第十一庭
                                    審判長法  官  吳  景  源
                                          法  官  滕  允  潔
                                          法  官  連  正  義
右正本係照原本作成。
不得上訴。
中      華      民      國    九十二    年      一      月      十六    日
                                          書記官  張  永  中


司法院資訊處製作；財團法人民間司法改革基金會備份。
